ACORDAO-COMPLETO-2516129

ACÓRDÃO 2123/2022 ATA 11/2022 - PRIMEIRA CÂMARA

VISTOS, relatados e discutidos estes autos de Tomada de Contas Especial instaurada pelo Fundo Nacional de Assistência Social, em desfavor de José Ubaldino Alves Pinto, prefeito de Santa Cruz Cabrália/BA na gestão 2005-2008, em razão da impugnação total das despesas com os recursos transferidos ao Fundo Municipal de Assistência Social no exercício de 2008, para custeio de ações que integram o Sistema Único de Assistência Social,
ACORDAM os Ministros do Tribunal de Contas da União, reunidos em sessão de 1ª Câmara, ante as razões expostas pelo Relator, em:
9.1. arquivar a Tomada de Contas Especial em relação ao Município de Santa Cruz Cabrália/BA, sem julgamento do mérito, com fundamento no art. 212 do Regimento Interno/TCU, por ausência de pressupostos de desenvolvimento válido e regular do processo;
9.2. julgar regulares com ressalva as contas de Jorge Monteiro Pontes, com base no art. 16, inciso II, da Lei 8.443/1992, dando-lhe quitação;
9.3. rejeitar as alegações de defesa apresentadas por José Ubaldino Alves Pinto;
9.4. julgar irregulares as contas de José Ubaldino Alves Pinto, com fundamento nos arts. 1º, inciso I, 16, inciso III, alíneas "b" e "c" da Lei 8.443/1992, condenando-o, com base nos arts. 19, caput, e 23, inciso III, da mesma Lei, ao pagamento das quantias a seguir discriminadas, com a fixação do prazo de quinze dias, a contar da notificação, para comprovar, perante o Tribunal (art. 214, inciso III, alínea "a", do Regimento Interno) , o recolhimento da dívida aos cofres do Fundo Nacional de Assistência Social, atualizada monetariamente e acrescida dos juros de mora, calculados a partir das respectivas datas de ocorrência até a data do recolhimento, na forma prevista na legislação em vigor;
	Programa
	Valor (R$) 
	Data de ocorrência
	Débito/Crédito

		6.300,00
	19/02/2008
	D

		5.240,00
	21/02/2008
	D

		6.300,00
	14/03/2008
	D

		5.240,00
	20/03/2008
	D

		6.300,00
	08/04/2008
	D

		5.240,00
	18/04/2008
	D

		6.300,00
	12/05/2008
	D

		5.260,00
	15/05/2008
	D

		6.300,00
	06/06/2008
	D

		5.160,00
	11/06/2008
	D

		18.081,25
	1º/7/2008
	D

		6.300,00
	12/08/2008
	D

		5.600,00
	15/08/2008
	D

		6.281,25
	19/08/2008
	D

		6.300,00
	04/09/2008
	D

		11.841,25
	10/09/2008
	D

		5.520,00
	13/10/2008
	D

		6.281,25
	15/10/2008
	D

		6.300,00
	17/10/2008
	D

		6.300,00
	07/11/2008
	D

		5.480,00
	12/11/2008
	D

		6.281,25
	13/11/2008
	D

		6.281,25
	16/12/2008
	D

		6.300,00
	19/12/2008
	D

		7.000,00
	22/12/2008
	D

	PBV-I (Aplicação regular) 
	855,00
	25/07/2008
	C

		1.200,00
	01/08/2008
	C

		58,43
	08/08/2008
	C

		285,00
	13/08/2008
	C

		1.417,00
	21/08/2008
	C

		300,45
	26/08/2008
	C

		404,60
	03/09/2008
	C

		167,20
	03/09/2008
	C

		196,10
	16/09/2008
	C

		800,45
	23/09/2008
	C

		595,05
	18/09/2008
	C

		24,03
	24/09/2008
	C

		300,20
	25/09/2008
	C

		300,20
	25/09/2008
	C

		137,98
	25/09/2008
	C

		580,45
	26/09/2008
	C

		50,35
	29/09/2008
	C

		200,45
	02/10/2008
	C

		553,85
	15/10/2008
	C

		17,85
	17/10/2008
	C

		855,00
	20/10/2008
	C

		800,85
	22/10/2008
	C

		600,40
	23/10/2008
	C

		1.132,40
	24/11/2008
	C

		800,85
	24/11/2008
	C

		600,40
	25/11/2008
	C

		899,90
	01/12/2008
	C

		600,40
	29/12/2008
	C

		628,90
	29/12/2008
	C

		569,60
	29/12/2008
	C

		800,85
	29/12/2008
	C

	PetiSSE (Aplicação regular) 
	789,00
	08/01/2008
	C

		1.094,70
	16/01/2008
	C

		1.250,00
	16/01/2008
	C

		735,00
	16/01/2008
	C

		3.181,88
	04/03/2008
	C

		1.902,50
	11/03/2008
	C

		304,00
	15/09/2008
	C

		243,80
	16/09/2008
	C

		345,00
	17/09/2008
	C

		2.082,72
	22/09/2008
	C

		935,00
	26/09/2008
	C

	PBF (Aplicação regular) 
	1.216,00
	17/01/2008
	C

		884,86
	04/03/2008
	C

		1.920,80
	05/03/2008
	C

		318,25
	06/03/2008
	C

		485,00
	11/03/2008
	C

		1.237,95
	18/03/2008
	C

		1.000,00
	20/03/2008
	C

		1.007,00
	16/05/2008
	C

		1.250,00
	16/05/2008
	C

		237,50
	21/05/2008
	C

		841,00
	27/05/2008
	C

		760,00
	28/05/2008
	C

		760,00
	28/05/2008
	C

		108,50
	03/06/2008
	C

		1.225,50
	10/06/2008
	C

		1.045,00
	12/06/2008
	C

		950,00
	12/06/2008
	C

		1.250,00
	04/07/2008
	C

		800,85
	04/07/2018
	C

		1.168,50
	04/07/2008
	C

		1.250,00
	04/07/2008
	C

		475,00
	10/07/2008
	C

		777,00
	19/08/2008
	C

		285,00
	19/08/2008
	C

		557,90
	20/08/2008
	C

		26,40
	25/08/2008
	C

		50,00
	11/09/2008
	C

		200,45
	16/09/2008
	C

		200,45
	16/09/2008
	C

		400,90
	23/10/2008
	C

		100,00
	31/10/2008
	C

		760,00
	31/10/2008
	C

		969,35
	31/10/2008
	C

		150,10
	03/11/2008
	C

		1.200,80
	04/11/2008
	C

		33,00
	14/11/2008
	C

		679,20
	14/11/2008
	C

		80,75
	17/12/2008
	C

		380,00
	29/12/2008
	C

		30,40
	29/12/2008
	C

		415,15
	29/12/2008
	C

		840,60
	29/12/2008
	C

		1.083,00
	30/12/2008
	C

	PBV I (Desvio definalidade) 
	310,00
	31/07/2008
	C

		1.377,90
	15/08/2008
	C

		1.417,00
	21/08/2008
	C

		237,50
	01/09/2008
	C

		260,00
	01/09/2008
	C

		394,00
	03/09/2008
	C

		960,00
	09/09/2008
	C

		804,00
	10/10/2008
	C

		1.000,00
	19/11/2008
	C

		991,00
	10/11/2008
	C

		996,24
	21/10/2008
	C

		1.311,90
	21/10/2008
	C

		187,50
	01/10/2008
	C

		991,00
	02/12/2008
	C

		572,50
	03/12/2008
	C

		318,00
	16/12/2008
	C

	Peti-SSE (Desvio definalidade) 
	590,00
	07/01/2008
	C

		986,00
	15/09/2008
	C

		85,35
	17/09/2008
	C

		239,00
	23/09/2008
	C

	PBF (Desvio definalidade) 
	167,43
	19/02/2008
	C

		1.700,00
	06/03/2008
	C

		380,00
	20/03/2008
	C

		268,23
	04/03/2008
	C

		544,00
	04/03/2008
	C

		167,40
	05/05/2008
	C

		821,33
	15/05/2008
	C

		175,00
	16/05/2008
	C

		175,00
	16/05/2008
	C

		175,00
	16/05/2008
	C

		900,00
	21/05/2008
	C

		175,00
	26/05/2008
	C

		250,00
	12/06/2008
	C

		167,40
	12/06/2008
	C

		375,00
	12/06/2008
	C

		1.819,77
	16/06/2008
	C

		373,70
	04/07/2008
	C

		1.018,50
	08/07/2008
	C

		969,00
	21/08/2008
	C

		2.973,18
	10/09/2008
	C

		148,84
	15/09/2008
	C

		978,60
	15/09/2008
	C

		175,00
	23/09/2008
	C

		935,00
	26/09/2008
	C

		8.245,18
	15/10/2008
	C

		652,50
	23/10/2008
	C

		994,00
	31/10/2008
	C

		239,04
	03/11/2008
	C

		239,05
	19/11/2008
	C

		3.000,00
	19/11/2008
	C

9.5. aplicar a José Ubaldino Alves Pinto, com fundamento no art. 19, caput, da Lei 8.443/1992, multa prevista no art. 57 da mesma Lei, c/c art. 267 do Regimento Interno do TCU, no valor de R$ 18.000,00 (dezoito mil reais) , fixando-lhe o prazo de quinze dias, a contar da notificação, para que comprove, perante este Tribunal, o recolhimento da dívida aos cofres do Tesouro Nacional (art. 214, inciso III, alínea "a", do Regimento Interno do TCU) , atualizada monetariamente desde a data deste Acórdão até a data do efetivo recolhimento, se for paga após o vencimento, na forma da legislação em vigor;
9.6. autorizar, desde logo, nos termos do art. 28, inciso II, da Lei 8.443/1992, a cobrança judicial das dívidas, caso não atendida as notificações;
9.7. enviar cópia desta deliberação à Procuradoria da República no Estado da Bahia, com fundamento art. 16, § 3º, da Lei 8.443/1992, c/c o § 7º do art. 209 do Regimento Interno do TCU, para o ajuizamento das ações civis e penais que considerar cabíveis; e
9.8. remeter cópia deste Acórdão ao Fundo Nacional de Assistência Social e aos responsáveis, para ciência.

Tomada de Contas Especial instaurada pelo Fundação Nacional de Assistência Social, em razão da não encaminhamento de documentação exigida para a prestação de contas, referente ao Programa de Proteção Social Básica - PSB e Programa de Proteção Social Especial - PSE, celebrado com a Prefeitura Municipal de Santa Cruz de Cabrália/BA, (Gestão: 2005 - 2008).

Primeira Câmara

Prefeitura Municipal de Santa Cruz Cabrália/BA.

3. Interessados/Responsáveis:
3.1. Interessado: Fundo Nacional de Assistência Social;
3.2. Responsáveis: Jorge Monteiro Pontes (XXX.003.705-XX); José Ubaldino Alves Pinto (XXX.852.866-XX); Prefeitura Municipal de Santa Cruz Cabrália/BA (13.635.008/0001-76).

13.1. Ministros presentes: Benjamin Zymler (na Presidência) e Vital do Rêgo.
13.2. Ministro-Substituto convocado: Weder de Oliveira.
13.3. Ministro-Substituto presente: Augusto Sherman Cavalcanti (Relator).

AUGUSTO SHERMAN

Adoto, como relatório, a instrução da SecexTCE (peça 84) , com a qual se manifestaram de acordo os titulares da Secretaria (peças 85 e 86) , acrescido da manifestação do representante do MP/TCU (peça 87) , em que propõe encaminhamento divergente do alvitrado pela unidade instrutiva. Transcrição com ajustes de forma considerados pertinentes.
	Instrução da Secretaria de Controle Externo de Tomada de Contas Especial - Peça 84
"INTRODUÇÃO
1.	Cuidam os autos de tomada de contas especial instaurada pelo Fundo Nacional de Assistência Social (FNAS) , do Ministério do Desenvolvimento Social e Combate à Fome (MDS) , em desfavor do Sr. José Ubaldino Alves Pinto, ex-prefeito do Município de Santa Cruz Cabrália/BA (gestão 2005-2008) , em razão da impugnação total das despesas havidas com recursos transferidos ao Fundo Municipal de Assistência Social (FMAS) , no exercício de 2008 para custeio das ações que integram o Sistema Único de Assistência Social (Suas) .
2.	A instauração se deu em virtude da não comprovação da boa e regular aplicação dos recursos repassados pelo FNAS a título de coparticipação da União junto ao FMAS, para custeio das ações relativas à Proteção Social Básica (PB-Fixo) e à Proteção Social Especial (Peti) .
HISTÓRICO 
3.	Os recursos federais contemplados no Plano de Ação aprovado pelo Conselho Municipal de Assistência Social (CMAS) foram repassados na modalidade fundo a fundo, em parcelas mensais, totalizando R$ 167.787,50, conforme demonstrativo extraído do SUASWEB (peça 1, p. 24) . Desse valor, R$ 69.300,00 correspondem ao PBF; R$ 53.800,00 ao Peti SSE; e R$ 44.687,50 ao Projovem PBV I.  
4.	Em 28/9/2009, o FNAS expediu cobrança da prestação de contas dos recursos federais repassados, alertando o executor quanto ao prazo fatal para cumprimento dessa obrigação, ocorrido em 30/7/2009 (peça 1, p. 30-334 e 36-40) .
5.	Em 25/11/2009, o CMAS, respondendo ao ofício de cobrança da prestação de contas, encaminhou por meio do Suasweb o demonstrativo solicitado, contendo as respostas pertinentes aos quesitos da execução (peça 1, p. 42-46) , bem como cópia da resolução que aprovou a prestação de contas com ressalvas (peça 1, p. 48) .
6.	Para exame dessa documentação apresentada a título de prestação de contas foi editada a Nota Técnica n. 347, de 3/3/2015 (peça 1, p. 50-52) , conclusa pela notificação ao executor solicitando toda a documentação envolvendo os processos de pagamento do exercício de 2008, ou devolução dos recursos repassados. Foram expedidas notificações ao gestor sucessor (peça 1, p. 54-58) , ao gestor executor (peça 1, p. 60-62 e 110) e ao CMAS (peça 1, p. 106-108) .
7.	Em virtude do não atendimento integral das notificações e da não comprovação da boa e regular aplicação dos recursos, foi editada a Nota Técnica n. 4000, de 25/8/2015 (peça 1, p. 4-8) , concluindo pela impugnação total das despesas da Proteção Social Básica e Proteção Social Especial, responsabilizando o Sr. José Ubaldino Alves Pinto, ex-prefeito (gestão 2005-2008) .
8.	A fase interna foi conclusa com a abertura deste processo, que vem acompanhado do relatório do tomador das contas especiais (peça 1, p. 148-158) , dos pronunciamentos do sistema de controle interno (peças 1, p. 164-167, 168 e 169) , bem como do pronunciamento ministerial (peça 1, p. 174) .
9.	Na instrução inicial (peça 4) , considerou-se que a responsabilidade pelo débito seria do Sr. José Ubaldino Alves Pinto, haja vista ter sido ele o gestor dos recursos repassados pelo Fundo Nacional de Assistência Social. Com isso, propôs-se que fosse promovida a citação do responsável.
10.	Assim, em cumprimento ao Despacho do Secretário (peça 6) , foi promovida a citação do Sr. José Ubaldino Alves Pinto, mediante o Ofício 2024/2016 (peça 7) , datado de 21/7/2016.
11.	Apesar de o Sr. José Ubaldino Alves Pinto ter tomado ciência do expediente que lhe foi encaminhado, conforme atesta o aviso de recebimento (AR) que compõe a peça 8, não atendeu a citação e não se manifestou quanto às irregularidades, no prazo regimental fixado. Diante disso, a instrução de peça 9 entendeu que o responsável deveria ser considerado revel. Assim, foi proposto que suas contas fossem julgadas irregulares, condenando-o em débito pelos valores repassados no exercício de 2008, bem como a aplicação da multa prevista no art. 57 da Lei 8.443/92. A proposta foi anuída pelo corpo diretivo da Secex/BA, conforme atestam os pronunciamentos de peças 10 e 11.
12.	Entretanto, o Ministro Relator, Exmo. Sr. Augusto Sherman Cavalcanti, considerando que o prazo para prestação de contas dos recursos encerrou-se em 30/7/2009, já na gestão do Sr. Jorge Monteiro Pontes, e não havendo nos autos elementos que justificassem a sua omissão determinou o seguinte (peça 14) :
	a) a citação solidária do Sr. Jorge Monteiro Pontes, com fundamento na Súmula 230 do TCU, em razão da omissão do dever de prestar contas dos recursos federais transferidos ao Fundo Municipal de Assistência Social do município de Santa Cruz Cabrália, no exercício de 2008; e
	b) que informe ao Sr. José Ubaldino Alves Pinto do ingresso do Sr. Jorge Monteiro Pontes como responsável solidário nos presentes autos.
13.	Diante da manifestação do Relator, foram promovidas as citações tanto do Sr. Jorge Monteiro Pontes (peças 20 e 24) , quanto a do Sr. José Ubaldino Alves Pinto (peça 19) . Esse último também foi notificado sobre o ingresso do Sr. Jorge Monteiro Pontes como responsável solidário nos autos (peça 25) .
14.		Ressalta-se que, no intervalo de tempo entre a manifestação do MP/TCU e o Despacho do Ministro Relator, o Sr. José Ubaldino Alves Pinto apresentou expediente, a título de alegações de defesa, em resposta ao Ofício 2024/2016, cujos argumentos foram analisados na instrução acostada à peça 40.
15.	Após análise das alegações de defesa apresentadas pelo Sr. Ubaldino Alves Pinto (peças 13 e 26) , entendeu-se que as mesmas não foram suficientes para ilidir as irregularidades apontadas, devendo ser rejeitadas.
16.	Quanto às alegações de defesa apresentadas pelo Sr. Jorge Monteiro Pontes (peças 24-37) , entendeu-se que a corresponsabilidade do prefeito sucessor deveria ser afastada, tendo em vista que requereu medidas judiciais para reaver os documentos faltantes. 
17.	Propôs-se, então, que as contas do contas do Sr. Jorge Monteiro Pontes fossem julgadas regulares com ressalva e a do Sr. José Ubaldino Alves Pinto fossem julgadas irregulares, condenando-o ao pagamento da quantia apurada.
18.	A proposta supra contou com a anuência do titular da Unidade Técnica, conforme Pronunciamento da Unidade anexo (peça 42) .
19.	O MP/TCU, entretanto, dissentiu da proposta formulada, por entender que os autos não se encontravam em condições de serem julgados no mérito, conforme a seguir transcrito (peça 43) :
14. Há a necessidade de obtenção pelo TCU de dois conjuntos de documentos antes que, na forma indicada pela unidade técnica, se proceda ao julgamento de contas nesta TCE e à eventual imputação de débito ao Sr. José Ubaldino Alves Pinto, prefeito que, supostamente, teria gerido a totalidade dos recursos repassados em 2008 pelo FNAS.
15. O primeiro conjunto de elementos a ser obtido, junto ao Banco do Brasil S/A, é formado pelos extratos bancários das quatro contas bancárias do município de Santa Cruz Cabrália (peça 26, p. 34) , englobando o período de 1º/1/2008 a 30/7/2009 (prazo final para apresentação da prestação de contas dos recursos oriundos do FNAS) , para as quais foram transferidos recursos pelo FNAS em 2008, inclusive no mês de dezembro desse exercício (peça 1, p. 24) .
16. A partir desses documentos, será possível afirmar se todos os recursos foram despendidos até 31/12/2008, caso em que a responsabilidade por demonstrar sua regular gestão seria apenas do Sr. José Ubaldino Alves Pinto, ou se parte desses valores foi despendida no início de 2009, caso em que o dever de prestar contas da correta aplicação passaria a ser do prefeito sucessor, o Sr. Jorge Monteiro Pontes.
17. O segundo grupo de elementos que pode conferir um desfecho distinto daquele até o momento sugerido pela Secex/BA tem inspiração nas informações indicadas nos parágrafos 29 e 30 da instrução à peça 40, anteriormente transcritos, que se originam da defesa apresentada pelo Sr. José Ubaldino Alves Pinto à peça 26.
18.	 Há fortes indícios, em face das alegações e documentos que constam da referida peça 26, de que foram recuperados pelo CMAS de Santa Cruz Cabrália parte ou mesmo a totalidade dos comprovantes de despesas relacionados à aplicação dos recursos do FMAS durante o exercício de 2008. Essa documentação teria sido encaminhada em maio de 2017 ao FNAS, conforme indicam o relato constante daProcesso  Ata nº 7/20017-CMAS, de 10/5/2017 (peça 26, p. 32-33) , e as informações presentes em trocas de e-mails entre o Conselho e gestores do FNAS (peça 26, p. 36, 38 e 46) .
	19.	 Além disso, também há indícios de que a referida documentação seria formada por 'Processos de Pagamentos, por conta bancária'; 'Notas de Empenhos (parte integrante dos processos de pagamentos' e 'relação de pagamento' (peça 26, p. 19) , elementos que têm o potencial de comprovar, total ou parcialmente, a partir de confronto com os extratos bancários anteriormente mencionados, as despesas realizadas no ano de 2008 pelo Município de Santa Cruz Cabrália com recursos que foram transferidos ao FMAS pelo FNAS.
20.	 A fim de aumentar a probabilidade de obtenção da documentação que pode vir a comprovar, ou não, a correta aplicação dos recursos do FNAS no exercício de 2008 pelo Município de Santa Cruz Cabrália, será sugerida a realização de diligência tanto ao referido Fundo, a quem teria sido enviada a documentação há pouco mais de um ano, bem como ao CMAS do referido município, considerando que naProcesso  Ata nº 7/20017-CMAS fez-se menção à existência de cópia desses elementos, que ainda podem estar de posse desse Conselho.
21.	 Nota-se, portanto, que não há condições, na forma proposta pela Secex/BA, de ser conferido, à vista da insuficiência de elementos de convicção nos autos, um imediato atesto de irregularidade às contas do Sr. José Ubaldino Alves Pinto, com imputação de débito e multa, ou mesmo de ser isentado o Sr. Jorge Monteiro Pontes de qualquer responsabilidade por recursos repassados ao município pelo FNAS ao final do exercício de 2008, os quais podem, eventualmente, ter sido geridos por esse ex-prefeito no início de 2009.
22.	 Ante o exposto, este representante do Ministério Público de Contas da União manifesta sua discordância em relação ao encaminhamento sugerido pela Secex/BA, propondo que, preliminarmente, sejam realizadas as seguintes diligências:
a)	 ao Banco do Brasil S/A, para que forneça cópia dos extratos bancários das seguintes contas, todas da agência 25747, no período de 1º/1/2008 a 30/7/2009: 118273, 130133, 131997 e 113735;
b)	 ao FNAS, para que remeta cópia de eventual documentação que tenha sido por ele recebida do CMAS de Santa Cruz Cabrália com a finalidade de comprovar a regular aplicação, pelo município, dos recursos do Fundo no exercício de 2008, bem como a análise que, porventura, tenha sido realizada pelo FNAS sobre tais elementos;
c)	 ao CMAS de Santa Cruz Cabrália, para que remeta cópia da documentação que teria sido por ele encaminhada ao FNAS, com a finalidade indicada na letra 'b'.
20.	Conforme Despacho de Autoridade (peça 44) , determinou-se a realização de diligência, nos moldes acima descritos, que foram realizadas por meio dos seguintes expedientes:
a) Ofício 2634/2018 - TCU/Secex-BA, de 8/10/2018, reiterado pelo Ofício 30/2019 - TCU/Sec-BA, de 9/1/2019 (peça 64) encaminhados ao Banco do Brasil (peça 46) ;
b) Ofício 2638/2018 - TCU/Secex-BA, de 8/10/2018, encaminhado ao Fundo Nacional de Assistência Social (peça 47) ;
c) Ofício 2872/2018 - TCU/Secex-BA, de 8/10/2018, reiterado pelo Ofício 67/2019 - TCU/Sec-BA, de 17/1/2019, encaminhados ao Conselho Municipal de Assistência Social (peça 48) .
21.	Na instrução anterior (peça 76) , efetuou-se a análise da documentação encaminhada. Considerando que, em virtude da documentação posteriormente encaminhada, a Coordenação Geral de Prestação de Contas emitiu a Nota Técnica 103/2019 (peça 68, p. 5-11) . Restou comprovada a realização de despesas em itens não permitidos e/ou incompatíveis com o objeto do PSB/PSE 2008.
22.	Propôs-se, então a cotação do município de Santa Cruz Cabrália/BA, que se deu nos seguintes moldes:
		Débito relacionado somente à responsável Prefeitura Municipal de Santa Cruz Cabrália (CNPJ 13.635.008/0001-76) , beneficiária dos recursos.
Irregularidade 1: realização de despesas em itens não permitidos ou incompatíveis com o objeto do PSB/PSE-2008. 
Evidências da irregularidade: Nota Técnica 103/2019 (peça 68, p. 5-11) .
Normas infringidas: Art. 37, caput, c/c o art. 70, parágrafo único, da Constituição da República Federativa do Brasil; art. 93, do Decreto-lei 200/1967; art. 66, do Decreto 93.872/1986.
	Data de ocorrência
	Valor histórico (R$) 

	1/8/2008
	310,00

	10/9/2008
	1.377,90

	25/8/2008
	1.417,00

	2/10/2008
	237,50 

	2/10/2008
	260,00

	3/9/2008
	394,00

	10/9/2008
	960,00

	10/10/2008
	804,00

	20/11/2008
	1.000,00

	10/11/2008
	991,00

	21/10/2008
	996,24

	22/10/2008
	1.311,90

	1/10/2008
	187,50

	3/12/2008
	572,50

	16/12/2008
	318,00

	7/1/2008
	590,00

	15/9/2008
	986,00

	17/9/2008
	85,35

	23/9/2008
	239,00

	19/2/2008
	167,43

	20/3/2008
	380,00

	5/3/2008
	268,23

	5/3/2008
	544,00

	5/5/2008
	167,40

	15/5/2008
	820,33

	16/5/2008
	175,00

	16/5/2008
	175,00

	16/5/2008
	175,00

	21/5/2008
	900,00

	26/5/2008
	175,00

	12/6/2008
	250,00

	12/6/2008
	167,40

	12/6/2008
	375,00

	16/6/2008
	1.819,77

	4/7/2008
	373,70

	8/7/2008
	1.018,50

	25/8/2008
	969,00

	10/9/2008
	2.973,18

	15/9/2008
	148,84

	15/9/2008
	978,60

	25/9/2008
	175,00

	26/9/2008
	935,00

	15/10/2008
	8.245,18

	23/10/2008
	652,50

	31/10/2008
	994,00

	5/11/2008
	239,04

	21/11/2008
	239,05

	20/11/2008
	3.000,00

	29/12/2008
	3.500,00

                   Valor atualizado do débito (sem juros) em 17/5/2021: R$ 87.999,86 (peça 75) 
Cofre credor: Fundo Nacional de Assistência Social.
Conduta: realizar despesas na execução do instrumento em questão em itens não permitidos ou incompatíveis com as especificações constantes do termo aprovado.
Nexo de causalidade: A utilização de recursos federais transferidos no âmbito do instrumento em questão em itens não permitidos ou incompatíveis com o termo aprovado resultou na impugnação das referidas despesas e, consequentemente, em dano ao erário.
Culpabilidade: não há excludentes de ilicitude, de culpabilidade e de punibilidade; é razoável supor que o responsável tinha consciência da ilicitude de sua conduta; era exigível conduta diversa da praticada, qual seja, aplicar os recursos federais transferidos exclusivamente em itens permitidos ou compatíveis com o respectivo termo aprovado.
23.	A Unidade Técnica se manifestou de acordo com a proposta de citação (peça 76) e, por meio do Ofício 25917/2021 - TCU/Seproc, de 18/5/2021 (peça 80) , efetuou-se a citação proposta. O mesmo foi recebido em 1/6/2021, conforme aviso de recebimento anexo (peça 81) .
EXAME TÉCNICO
Da validade das notificações:
24.	Preliminarmente, cumpre tecer breves considerações sobre a forma como são realizadas as comunicações processuais no TCU. A esse respeito, destacam-se o art. 179, do Regimento Interno do TCU (Resolução 155, de 4/12/2002) e o art. 4º, inciso III, § 1º, da Resolução TCU 170, de 30 de junho de 2004, in verbis:
Art. 179. A citação, a audiência ou a notificação, bem como a comunicação de diligência, farse-ão:
I - mediante ciência da parte, efetivada por servidor designado, por meio eletrônico, fac-símile, telegrama ou qualquer outra forma, desde que fique confirmada inequivocamente a entrega da comunicação ao destinatário;
II - mediante carta registrada, com aviso de recebimento que comprove a entrega no endereço do destinatário;
III - por edital publicado no Diário Oficial da União, quando o seu destinatário não for localizado
 (...) 
Art. 3º As comunicações serão dirigidas ao responsável, ou ao interessado, ou ao dirigente de órgão ou entidade, ou ao representante legal ou ao procurador constituído nos autos, com poderes expressos no mandato para esse fim, por meio de:
I - correio eletrônico, fac-símile ou telegrama;
	II - servidor designado;
III - carta registrada, com aviso de recebimento;
IV - edital publicado no Diário Oficial da União, quando o seu destinatário não for localizado, nas hipóteses em que seja necessário o exercício de defesa.
Art. 4º. Consideram-se entregues as comunicações:
I - efetivadas conforme disposto nos incisos I e II do artigo anterior, mediante confirmação da ciência do destinatário;
II - realizadas na forma prevista no inciso III do artigo anterior, com o retorno do aviso de recebimento, entregue comprovadamente no endereço do destinatário;
III - na data de publicação do edital no Diário Oficial da União, quando realizadas na forma prevista no inciso IV do artigo anterior.
§ 1º O endereço do destinatário deverá ser previamente confirmado mediante consulta aos sistemas disponíveis ao Tribunal ou a outros meios de informação, a qual deverá ser juntada ao respectivo processo.
	(...) 
25.	Bem se vê, portanto, que a validade da citação via postal não depende de que o aviso de recebimento seja assinado pelo próprio destinatário da comunicação, o que dispensa, no caso em tela, a entrega do AR em 'mãos próprias'. A exigência da norma é no sentido de o Tribunal verificar se a correspondência foi entregue no endereço correto, residindo aqui a necessidade de certeza inequívoca. 
26.	Não é outra a orientação da jurisprudência do TCU, conforme se verifica dos julgados a seguir transcritos:
São válidas as comunicações processuais entregues, mediante carta registrada, no endereço correto do responsável, não havendo necessidade de que o recebimento seja feito por ele próprio (Acórdão 3648/2013-TCU-Segunda Câmara, Relator Min. José Jorge) ;
É prescindível a entrega pessoal das comunicações pelo TCU, razão pela qual não há necessidade de que o aviso de recebimento seja assinado pelo próprio destinatário. Entregandose a correspondência no endereço correto do destinatário, presume-se o recebimento da citação. (Acórdão 1019/2008-TCU-Plenário, Relator Min. Benjamin Zymler) ;
As comunicações do TCU, inclusive as citações, deverão ser realizadas mediante Aviso de Recebimento - AR, via Empresa Brasileira de Correios e Telégrafos, bastando para sua validade que se demonstre que a correspondência foi entregue no endereço correto. (Acórdão 1526/2007-TCU-Plenário, Relator Min. Aroldo Cedraz) .
27.	A validade do critério de comunicação processual do TCU foi referendada pelo Supremo Tribunal Federal, nos termos do julgamento do MS-AgR 25.816/DF, por meio do qual se afirmou a desnecessidade da ciência pessoal do interessado, entendendo-se suficiente a comprovação da entrega do 'AR' no endereço do destinatário:
Ementa: agravo regimental. Mandado de segurança. Desnecessidade de intimação pessoal das decisões do tribunal de contas da união. art. 179 do regimento interno do TCU. Intimação do ato impugnado por carta registrada, iniciado o prazo do art. 18 da lei nº 1.533/51 da data constante do aviso de recebimento. Decadência reconhecida. Agravo improvido.
O envio de carta registrada com aviso de recebimento está expressamente enumerado entre os meios de comunicação de que dispõe o Tribunal de Contas da União para proceder às suas intimações.
O inciso II do art. 179 do Regimento Interno do TCU é claro ao exigir apenas a comprovação da entrega no endereço do destinatário, bastando o aviso de recebimento simples. 
Da revelia do município de Santa Cruz Cabrália
28.	No caso vertente, a citação do ente municipal se deu em endereço proveniente de pesquisa de endereço realizada pelo TCU na base de dados da Receita custodiada pelo TCU (peça 79) . A entrega do ofício citatório nesse endereço ficou comprovada, conforme aviso de recebimento à peça 81.
29.	Nos processos do TCU, a revelia não leva à presunção de que seriam verdadeiras todas as imputações levantadas contra os responsáveis, diferentemente do que ocorre no processo civil, em que a revelia do réu opera a presunção da verdade dos fatos narrados pelo autor (Acórdão 1009/2018-TCU-Plenário, Relator Min. Bruno Dantas; 2369/2013 - TCU - Plenário, Relator Min. Benjamin Zymler e 2449/2013 - TCU - Plenário, Relator Min. Benjamin Zymler) . Dessa forma, a avaliação da responsabilidade do agente não pode prescindir da prova existente no processo ou para ele carreada. 
30.	Ao não apresentar sua defesa, o responsável deixou de produzir prova da regular aplicação dos recursos sob sua responsabilidade, em afronta às normas que impõem aos gestores públicos a obrigação legal de, sempre que demandados pelos órgãos de controle, apresentar os documentos que demonstrem a correta utilização das verbas públicas, a exemplo do contido no art. 93 do Decreto-Lei 200/1967: 'Quem quer que utilize dinheiros públicos terá de justificar seu bom e regular emprego na conformidade das leis, regulamentos e normas emanadas das autoridades administrativas competentes.' 
31.	Mesmo as alegações de defesa não sendo apresentadas, considerando o princípio da verdade real que rege esta Corte, procurou-se buscar, em manifestações do responsável na fase interna desta Tomada de Contas Especial, se havia algum argumento que pudesse ser aproveitado a seu favor. 
32.	Verificou-se que não foram apresentados na fase interna argumentos que pudessem elidir as irregularidades constatadas.
33.	Entretanto, em função da presunção da boa-fé que milita em favor do ente público, é possível a prorrogação de prazo para comprovação de ressarcimento de débito a ele imputado ou na impossibilidade de se aferir a boa-fé da pessoa jurídica, aplica-se o disposto no art. 202, § 3º, do Regimento Interno/TCU, abrindo-se novo e improrrogável prazo para o recolhimento do débito. Nessa linha, estão as inteligências dos Acórdão 1286/2015-TCU-Segunda Câmara, rel. Raimundo Carreiro, e 4.744/2010-1ª Câmara, rel. Augusto Nardes, respectivamente (Acórdão 2365/2018-TCU-Segunda Câmara, rel. Marcos Benquerer) .
34.	Dessa forma, propõe-se a concessão de novo e improrrogável prazo para que o município comprove o recolhimento da quantia apurada aos cofres do Fundo Nacional de Assistência Social.
35.	Com relação aos responsáveis Ubaldino Alves Pinto e Jorge Monteiro Pontes, deixa-se de propor o julgamento de suas contas nesta oportunidade, para evitar descompasso com a contas do Município de Santa Cruz Cabrália/BA, postergando-a para quando do retorno destes autos, após o transcurso do prazo para concedido ao referido ente municipal para recolher a importância devida.
36.	Destaca-se, ainda, que os valores imputados ao município de Santa Cruz Cabrália/BA devem ser abatidos do débito atribuído ao Sr. Ubaldino Alves Pinto, uma vez que que tais despesas ocorreram em benefício da municipalidade. No entanto, conforme jurisprudência deste Tribunal, a imputação de débito em valor inferior ao indicado na citação não configura prejuízo à defesa e, por isso, dispensa o envio de nova citação (v. Acórdão 296/2018-TCU-Primeira Câmara, rel. Ministro Walton Alencar Rodrigues, 10980/2016 - 2ª Câmara, rel. Ministro Vital do Rêgo) .
Prescrição da pretensão punitiva
37.	Vale ressaltar que a pretensão punitiva do TCU, conforme Acórdão 1441/2016-TCU-Plenário, Relator Min. Benjamin Zymler, que uniformizou a jurisprudência acerca dessa questão, subordina-se ao prazo geral de prescrição indicado no art. 205 do Código Civil, que é de dez anos, contado da data de ocorrência da irregularidade sancionada, nos termos do art. 189 do Código Civil, sendo este prazo interrompido pelo ato que ordenar a citação, a audiência ou a oitiva do responsável.
38.	No caso em exame, ocorreu a prescrição, uma vez que a irregularidade sancionada se deu ao longo do exercício de 2008 e o ato de ordenação da citação ocorreu em 17/5/2021.
CONCLUSÃO
39.	Regularmente citado, o município não compareceu aos autos. Em função da presunção da boa-fé que milita em favor do ente público, propõe-se fixar novo e improrrogável prazo de quinze dias para que o Município de Santa Cruz Cabrália/BA efetue e comprove o recolhimento das quantias especificadas aos cofres do Fundo Nacional de Assistência Social.
PROPOSTA DE ENCAMINHAMENTO
40.	Diante do exposto, submetemos os autos à consideração superior, propondo ao Tribunal:
a)	fixar novo e improrrogável prazo de 15 (quinze) dias, a contar da notificação, com fundamento no art. 12, §§ 1º e 2º, da Lei 8.443/92 e art. 202, §§3º, 4º e 5º, do Regimento Interno do TCU, para que o Município de Santa Cruz Cabrália/BA efetue e comprove, perante este Tribunal, o recolhimento das quantias abaixo discriminadas aos cofres do Fundo Nacional de Assistência Social, atualizadas monetariamente até a data do efetivo recolhimento, na forma prevista na legislação em vigor:
	Data de ocorrência
	Valor histórico (R$) 

	1/8/2008
	310,00

	10/9/2008
	1.377,90

	25/8/2008
	1.417,00

	2/10/2008
	237,50 

	2/10/2008
	260,00

	3/9/2008
	394,00

	10/9/2008
	960,00

	10/10/2008
	804,00

	20/11/2008
	1.000,00

	10/11/2008
	991,00

	21/10/2008
	996,24

	22/10/2008
	1.311,90

	1/10/2008
	187,50

	3/12/2008
	572,50

	16/12/2008
	318,00

	7/1/2008
	590,00

	15/9/2008
	986,00

	17/9/2008
	85,35

	23/9/2008
	239,00

	19/2/2008
	167,43

	20/3/2008
	380,00

	5/3/2008
	268,23

	5/3/2008
	544,00

	5/5/2008
	167,40

	15/5/2008
	820,33

	16/5/2008
	175,00

	16/5/2008
	175,00

	16/5/2008
	175,00

	21/5/2008
	900,00

	26/5/2008
	175,00

	12/6/2008
	250,00

	12/6/2008
	167,40

	12/6/2008
	375,00

	16/6/2008
	1.819,77

	4/7/2008
	373,70

	8/7/2008
	1.018,50

	25/8/2008
	969,00

	10/9/2008
	2.973,18

	15/9/2008
	148,84

	15/9/2008
	978,60

	25/9/2008
	175,00

	26/9/2008
	935,00

	15/10/2008
	8.245,18

	23/10/2008
	652,50

	31/10/2008
	994,00

	5/11/2008
	239,04

	21/11/2008
	239,05

	20/11/2008
	3.000,00

	29/12/2008
	3.500,00

Valor do débito atualizado até 13/7/2021: R$ 89.199,23 (peça 83) 
b)	informar ao Município de Santa Cruz Cabrália/BA que a liquidação tempestiva do débito atualizado monetariamente saneará o processo e permitirá que suas contas sejam julgadas regulares com ressalva, dando-lhe quitação, nos termos do § 4º, do art. 202, do Regimento Interno do TCU, ao passo que a ausência desse pagamento tempestivo levará ao julgamento pela irregularidade de suas contas, com imputação de débito a ser atualizado monetariamente e acrescido de juros de mora, nos termos do art. 19 da Lei 8.443/1992;
c)	autorizar, caso requerido, nos termos do art. 26 da Lei 8.443/1992, o parcelamento da dívida indicada na alínea 'b' acima em até 36 (trinta e seis) parcelas mensais e sucessivas, atualizadas monetariamente, esclarecendo ao responsável que a falta de pagamento de qualquer parcela importará no vencimento antecipado do saldo devedor, sem prejuízo das demais medidas legais".
	Parecer do Ministério Público - Peça 87
"27.	O Ministério Público discorda do encaminhamento sugerido pela SecexTCE.
28.	Como não restou justificado o desvio de finalidade na aplicação de parte dos recursos repassados pelo FNAS ao município de Santa Cruz Cabrália no exercício de 2008, haveria, em princípio, condições de ser imputado débito ao ente federativo, a partir do julgamento pela irregularidade de suas contas.
29.	Ocorre que o ente federativo somente foi instado a justificar as irregularidades ocorridas em 2008 por meio de citação autorizada em 17/5/2021 (peça 78) , transcorridos mais de doze anos após o prazo final para a aplicação dos recursos do SUAS (31/12/2008) , o que implica em prejuízo ao exercício do contraditório e da ampla defesa.
30.	Desse modo, o Parquet de Contas sugere, adiante, que, exclusivamente em relação ao município de Santa Cruz Cabrália, seja esta TCE arquivada, sem julgamento do mérito, por ausência de pressupostos de constituição e de desenvolvimento válido e regular do processo (art. 212 do Regimento Interno/TCU) .
31.	No que tange às contas do Sr. Jorge Monteiro Pontes, ex-prefeito em cujo mandato recaiu o prazo final de prestação de contas, o desfecho sugerido é o da regularidade com ressalva, pelos motivos a seguir expostos.
32.	Ao manifestar anuência com a análise efetuada pela SecexTCE sobre as alegações de defesa apresentadas nos autos pelo Sr. Jorge Monteiro Pontes (parágrafos 51-57 da instrução à peça 40, p. 6-7) , o Ministério Público verifica, na essência, que: (a) houve a apresentação intempestiva da prestação de contas no Sistema SUASWeb em 25/11/2009 (peça 1, p. 42-48) ; (b) o ex-prefeito tomou providências contra seu antecessor, com vista à proteção do erário (peças 36 e 37) ; e (c) há evidências de insuficiência de documentação para prestação de contas, a qual deveria ter sido repassada pelo prefeito antecessor ao seu sucessor (peça 1, p. 42-48) .
33.	Considerando que os termos da citação direcionada ao Sr. Jorge Monteiro Pontes fizeram remissão apenas à irregularidade caracterizada pela 'omissão no dever de prestar contas' (peça 24, p. 1 - grifo nosso) - situação superada em 25/11/2009, quando foi apresentada a prestação de contas no Sistema SUASWeb -, sem que o ex-prefeito tenha sido demandado, via audiência, a apresentar justificativas pelo atraso na apresentação da prestação de contas, não há como julgar suas contas irregulares, em respeito ao princípio da congruência.
34.	Nos termos apresentados pelo Ministro-Substituto Augusto Sherman Cavalcanti por meio de manifestação ao Plenário do TCU em 2/8/2017, restou clara a distinção entre as irregularidades destacadas no parágrafo precedente:
	(...) proponho que sejam alterados os normativos internos do Tribunal para que, nos casos de omissão no dever de prestar contas, promova-se o chamamento do responsável para apresentar, de forma independente, alegações de defesa em razão das seguintes irregularidades:
	a) não comprovação da boa e regular aplicação dos recursos em razão da omissão no dever de prestar contas; e
	b) não cumprimento do prazo originalmente estipulado para prestação de contas.
	Proponho, ainda, seja o responsável alertado para a possibilidade de aplicação de sanções ou de julgamento pela irregularidade das contas na hipótese de não apresentação de justificativa para as duas irregularidades acima indicadas.
	(grifos nossos) 
35.	No que se refere ao Sr. José Ubaldino Alves Pinto, ex-prefeito em cuja gestão foram permitidas as aplicações de recursos do FNAS com desvio de finalidade, em desacordo com as normas que regiam o SUAS, cabe atentar para o fato de que o responsável não foi - e nem deveria ter sido - ouvido em citação ou audiência pela irregularidade grifada.
36.	Conforme registrado pela SecexTCE no parágrafo 45 da instrução à peça 76 (p. 16) , não havia mais condições, em maio de 2021, quando foi autorizada a citação do município de Santa Cruz Cabrália (peça 78) , de realizar a audiência do Sr. José Ubaldino Alves Pinto para responder pela irregularidade, em face da prescrição da pretensão punitiva.
37.	Não obstante, há que se relembrar que o Sr. José Ubaldino Alves Pinto foi citado nos autos, em agosto de 2016 (peças 7 e 8) , pela totalidade dos recursos repassados pelo FNAS ao município no ano de 2008, no montante de R$ 167.787,50, com foco na 'não comprovação da boa e regular aplicação' desses recursos (peça 7, p. 1) .
38.	A partir da rejeição das alegações de defesa que foram apresentadas pelo Sr. José Ubaldino Alves Pinto (peças 13 e 26) , e considerando que não se sabe o destino de parte dos valores que foram despendidos na gestão do referido ex-prefeito, o débito a ser-lhe imputado deve corresponder à totalidade dos recursos repassados em 2008 pelo FNAS ao FMAS do município de Santa Cruz Cabrália (vide quadro da letra 'a' do parágrafo 17 da instrução à peça 9, p. 2-3) , subtraída das parcelas imputáveis ao município, por terem tido sua aplicação em favor dos munícipes constatada, porém em desvio de finalidade (quadro da letra 'a' do parágrafo 40 da instrução à peça 84, p. 9-10) .
***
39.	Diante do exposto, este representante do Ministério Público de Contas da União, em discordância com a proposta formulada pela unidade técnica (peças 84-86) , manifesta-se pela adoção das seguintes providências:
a)	arquivar esta TCE em relação ao município de Santa Cruz Cabrália/BA, sem julgamento do mérito, com fundamento no art. 212 do Regimento Interno/TCU, por ausência de pressupostos de constituição e de desenvolvimento válido e regular do processo;
b)	rejeitar as alegações de defesa apresentadas pelo Sr. José Ubaldino Alves Pinto;
c)	julgar, com base no art. 16, inciso II, da Lei 8.443/1992, regulares com ressalva as contas do Sr. Jorge Monteiro Pontes, dando-lhe quitação;
d)	julgar irregulares, nos termos dos arts. 1º, inciso I, 16, inciso III, alíneas 'b' e 'c', da Lei 8.443/1992, c/c os arts. 19 e 23, inciso III, dessa lei, as contas do Sr. José Ubaldino Alves Pinto, condenando-o ao pagamento das importâncias a seguir especificadas, atualizadas monetariamente e acrescidas dos juros de mora, calculadas a partir das datas discriminadas até a data da efetiva quitação do débito, fixando-lhe o prazo de quinze dias, para que comprove, perante o Tribunal, o recolhimento das referidas quantias aos cofres do Fundo Nacional de Assistência Social, nos termos do art. 23, inciso III, alínea 'a', da citada lei, c/c o art. 214, inciso III, alínea 'a', do Regimento Interno/TCU:
	Valor (R$) 
	Data de ocorrência
	Débito/Crédito

	6.300,00
	19/2/2008
	D

	5.240,00
	21/2/2008
	D

	6.300,00
	14/3/2008
	D

	5.240,00
	20/3/2008
	D

	6.300,00
	8/4/2008
	D

	5.240,00
	18/4/2008
	D

	6.300,00
	12/5/2008
	D

	5.260,00
	15/5/2008
	D

	6.300,00
	6/6/2008
	D

	5.160,00
	11/6/2008
	D

	18.081,25
	1º/7/2008
	D

	6.300,00
	12/8/2008
	D

	5.600,00
	15/8/2008
	D

	6.281,25
	19/8/2008
	D

	6.300,00
	4/9/2008
	D

	11.841,25
	10/9/2008
	D

	5.520,00
	13/10/2008
	D

	6.281,25
	15/10/2008
	D

	6.300,00
	17/10/2008
	D

	6.300,00
	7/11/2008
	D

	5.480,00
	12/11/2008
	D

	6.281,25
	13/11/2008
	D

	6.281,25
	16/12/2008
	D

	6.300,00
	19/12/2008
	D

	7.000,00
	22/12/2008
	D

	310,00
	1/8/2008
	C

	1.377,90
	10/9/2008
	C

	1.417,00
	25/8/2008
	C

	237,50
	2/10/2008
	C

	260,00
	2/10/2008
	C

	394,00
	3/9/2008
	C

	960,00
	10/9/2008
	C

	804,00
	10/10/2008
	C

	1.000,00
	20/11/2008
	C

	991,00
	10/11/2008
	C

	996,24
	21/10/2008
	C

	1.311,90
	22/10/2008
	C

	187,50
	1/10/2008
	C

	572,50
	3/12/2008
	C

	318,00
	16/12/2008
	C

	590,00
	7/1/2008
	C

	986,00
	15/9/2008
	C

	85,35
	17/9/2008
	C

	239,00
	23/9/2008
	C

	167,43
	19/2/2008
	C

	380,00
	20/3/2008
	C

	268,23
	5/3/2008
	C

	544,00
	5/3/2008
	C

	167,40
	5/5/2008
	C

	820,33
	15/5/2008
	C

	175,00
	16/5/2008
	C

	175,00
	16/5/2008
	C

	175,00
	16/5/2008
	C

	900,00
	21/5/2008
	C

	175,00
	26/5/2008
	C

	250,00
	12/6/2008
	C

	167,40
	12/6/2008
	C

	375,00
	12/6/2008
	C

	1.819,77
	16/6/2008
	C

	373,70
	4/7/2008
	C

	1.018,50
	8/7/2008
	C

	969,00
	25/8/2008
	C

	2.973,18
	10/9/2008
	C

	148,84
	15/9/2008
	C

	978,60
	15/9/2008
	C

	175,00
	25/9/2008
	C

	935,00
	26/9/2008
	C

	8.245,18
	15/10/2008
	C

	652,50
	23/10/2008
	C

	994,00
	31/10/2008
	C

	239,04
	5/11/2008
	C

	239,05
	21/11/2008
	C

	3.000,00
	20/11/2008
	C

	3.500,00
	29/12/2008
	C

	e)	aplicar ao Sr. José Ubaldino Alves Pinto a multa prevista no art. 57 da Lei 8.443/1992 c/c o art. 267 do Regimento Interno/TCU, fixando-lhe o prazo de quinze dias, a contar da notificação, para que comprove, perante o Tribunal (art. 214, III, alínea 'a', do Regimento Interno/TCU) , o recolhimento da dívida aos cofres do Tesouro Nacional, atualizada monetariamente desde a data do acórdão que vier a ser proferido por este Tribunal até a do efetivo recolhimento, se pagas após o vencimento, na forma da legislação em vigor;
f)	autorizar, desde logo, a cobrança judicial das dívidas, caso não atendida a notificação, na forma do disposto no art. 28, inciso II, da Lei 8.443/1992;
g)	autorizar também, desde logo, se requerido, com fundamento no art. 26, da Lei 8.443, de 1992, c/c o art. 217, §§ 1º e 2º do Regimento Interno/TCU, o parcelamento das dívidas em até 36 parcelas, incidindo, sobre cada parcela, corrigida monetariamente, os correspondentes acréscimos legais, fixando-lhe o prazo de quinze dias, a contar do recebimento da notificação, para comprovar, perante o Tribunal, o recolhimento da primeira parcela, e de trinta dias, a contar da parcela anterior, para comprovar os recolhimentos das demais parcelas, devendo incidir, sobre cada valor mensal, atualizado monetariamente, os juros de mora devidos, no caso do débito, na forma prevista na legislação em vigor, alertando o responsável de que a falta de comprovação do recolhimento de qualquer parcela importará o vencimento antecipado do saldo devedor, nos termos do § 2º do art. 217 do Regimento Interno/TCU;
h)	enviar cópia do acórdão que vier a ser prolatado à Procuradoria da República no Estado da Bahia, nos termos do § 3º do art. 16 da Lei 8.443/1992 c/c o § 7º do art. 209 do Regimento Interno/TCU, para adoção das medidas cabíveis, informando-lhe que o inteiro teor da deliberação pode ser consultado no endereço http://www.tcu.gov.br/acordaos;
i)	enviar cópia do acórdão que vier a ser proferido aos responsáveis, à prefeitura municipal de Santa Cruz Cabrália/BA e ao Ministério da Cidadania, para ciência, informando-lhes que a deliberação, acompanhada do relatório e do voto que a fundamentarem, estará disponível para consulta no endereço www.tcu.gov.br/acordaos."
É o Relatório.

não há.

Procurador Rodrigo Medeiros de Lima.

TOMADA DE CONTAS ESPECIAL. FUNDO NACIONAL DE ASSISTÊNCIA SOCIAL. REPASSE DE RECURSOS FUNDO A FUNDO. PROGRAMAS PROTEÇÃO SOCIAL BÁSICA E PROTEÇÃO SOCIAL ESPECIAL. MUNICÍPIO BENEFICIADO POR PARTE DAS DESPESAS. NÃO COMPROVAÇÃO DA REGULAR APLICAÇÃO DOS RECURSOS. CITAÇÃO DO EX-PREFEITO. RAZÕES DE JUSTIFICATIVAS NÃO ACATADAS. CONTAS IRREGULARES. DÉBITO. MULTA. CONTAS DO MUNICÍPIO ARQUIVADAS SEM JULGAMENTO DO MÉRITO, POR AUSÊNCIA DE PRESSUPOSTOS DE CONSTITUIÇÃO E DE DESENVOLVIMENTO VÁLIDO E REGULAR DO PROCESSO.

TOMADA DE CONTAS ESPECIAL (TCE)

Secretaria de Controle Externo de Tomada de Contas Especial (SecexTCE).

Trata-se de Tomada de Contas Especial instaurada pelo Fundo Nacional de Assistência Social (FNAS) , do extinto Ministério do Desenvolvimento Social e Combate à Fome (função incorporara pelo atual Ministério da Cidadania) , em desfavor de José Ubaldino Alves Pinto, Prefeito de Santa Cruz Cabrália/BA na gestão 2005-2008, em razão da impugnação total das despesas com os recursos transferidos ao Fundo Municipal de Assistência Social (FMAS) no exercício de 2008, para custeio de ações que integram o Sistema Único de Assistência Social (Suas) .
2.	O FNAS repassou ao Município a importância de R$ 167.787,50, por ordens bancárias realizadas no ano de 2008 (peça 1, p. 24) . Os recursos foram destinados à execução de ações do Piso Básico Fixo (PBF) (R$ 69.300,00) e Projovem Adolescente (PBV I) (R$ 37.687,50) , do Programa Proteção Social Básica; e do Piso Variável de Média Complexidade (Peti) (R$ 7.000,00) e Serviços Sócio Educativos do Peti (Peti SSE) (R$ 53.800,00) , do Programa Proteção Social Especial.
3.	Sendo a data limite para a apresentação das contas em 30/7/2009, o Conselho Municipal de Assistência Social (CMAS) , respondendo a um ofício do órgão concedente, encaminhou em 25/11/2009, por meio do Suasweb, demonstrativo contendo as respostas pertinentes a quesitos da execução (peça 1, pp. 42-46) , bem como cópia da resolução que aprovou a prestação de contas com ressalvas (peça 1, p. 48) .
4.	Os documentos apresentados foram analisados pelo FNAS, concluindo-se pela impugnação total das despesas, atribuindo a responsabilidade ao ex-Prefeito, José Ubaldino Alves Pinto (peça 1, pp. 4-8 e 50-52) .
5.	Concedido ao responsável os direitos à ampla defesa e ao contraditório, não se manifestou, nem recolheu aos cofres públicos a importância impugnada. O relatório do tomador de contas atribuiu, como motivação para a instauração da tomada de contas especial, a não aprovação da boa e regular aplicação dos recursos. A responsabilidade foi atribuída ao ex-gestor pelo dano ao erário no valor original de R$ 167.787,50 (peça 1, pp. 148-158) .
6.	Na fase externa da TCE foi autorizada a citação de José Ubaldino em 20/7/2016 (peça 6) .
7.	Por observar que o prazo para a prestação das contas se encerrou na gestão de Jorge Monteiro Pontes (2009-2012) , determinei que esse ex-Prefeito fosse chamado aos autos, em razão da omissão do dever de prestar contas, em solidariedade com José Ubaldino Alves Pinto (peças 14 e 24) .
8.	Devido ao atendimento intempestivo de José Ubaldino ao ofício de citação de peça 7 (peça 13) , em 9/12/2016, após a instrução lavrada em 6/10/2016 (peça 9) , a qual o considerou revel e propôs a sua condenação em débito; também levando em conta as alegações de defesa apresentadas por Jorge Monteiro (peças 34-37) ; e atendendo a manifestação do Representante do Ministério Público de Contas, Procurador Rodrigo Medeiros de Lima, sobre a instrução à peça 40, determinei a realização de diligências ao Banco do Brasil, FNAS e CMAS, para o saneamento dos presentes autos, na forma sugerida pelo Procurador à peça 43.
9.	Na análise da documentação recebida, e considerando a Nota Técnica 103/2019 (peça 68, pp. 5-11) , de 17/1/2019, na instrução à peça 76 verificou-se a necessidade de citação do Município de Santa Cruz Cabrália/BA, por ter sido beneficiário de despesas não permitidas nos programas em pauta, que somaram R$ 44.039,04, em valores históricos.
10.	Citado (peça 80) , o Município permaneceu silente, sendo considerado revel, nos termos do art. 12, § 3º, da Lei 8.443/1992.
11.	A unidade técnica propôs então, em sua última instrução (peça 84) , em função da presunção da boa-fé que milita em favor do ente público, conceder prazo para que o Município recolhesse as quantias de que se beneficiou aos cofres do Fundo Nacional de Assistência Social, atualizadas monetariamente. Ainda, considerou prescrita a pretensão punitiva por parte do Tribunal, tendo em vista que a irregularidade se deu ao longo do exercício de 2008 e o ato de ordenação da citação ocorreu em 17/5/2021 (peça 78) .
12.	Quanto aos dois ex-prefeitos, a proposta foi de sobrestar o julgamento de suas contas até que transcorresse o prazo concedido ao ente municipal para recolher a importância devida, de forma a evitar um descompasso entre as contas. 
13.	O Representante do MP/TCU discordou do encaminhamento alvitrado pela SecexTCE, sugerindo arquivar esta TCE em relação ao Município de Santa Cruz Cabrália/BA, sem julgamento do mérito, por ausência de pressupostos de constituição e de desenvolvimento válido e regular do processo.
14.	O Parquet Especializado sugeriu, ainda, o julgamento pela regularidade com ressalva das contas de Jorge Monteiro, e pela irregularidade das contas de José Ubaldino, imputando-lhe débito pela totalidade dos recursos repassados, subtraindo-se a parcela atribuída ao Município.
15.	Feito esse breve resumo da situação dos autos, com as devidas vênias à unidade instrutiva, cujo relatório integra esta Proposta de Deliberação, opto por acolher a proposta de encaminhamento formulada pelo Representante do MP/TCU, sem prejuízo do ajuste e considerações que faço a seguir.
16.	Adiro ao posicionamento do Ministério Público quanto ao arquivamento da tomada de contas em relação ao Município de Santa Cruz Cabrália, sem julgamento do mérito, com fulcro no art. 212 do RI/TCU. A primeira notificação do Município quanto à irregularidade foi recebida em 1/6/2021 (peça 81) , portanto com mais de 10 anos desde a ocorrência dos fatos, em 2008. Ainda que esse transcurso de tempo não implique automaticamente em prejuízo ao exercício do contraditório e da ampla defesa, há de considerar que os recursos provenientes do Fundo Nacional de Assistência Social, no valor de R$ 44.039,04, aplicados em finalidade distinta da que se destinava, o foram em benefício dos munícipes, sem registro de malversação.
17.	Com relação ao ex-gestor Jorge Monteiro Pontes, em cuja gestão recaiu o prazo final para a prestação das contas, a sua citação se deu pela irregularidade de "omissão de prestar contas", sem incluir a eventual irregularidade da intempestividade no cumprimento dessa obrigação.  Como bem observado pelo Ministério Público, o responsável tomou providências contra seu antecessor com vista à proteção do erário e houve a apresentação intempestiva da prestação de contas, pelo que acolho a proposta de julgamento de suas contas pela regularidade com ressalva, dando-lhe quitação.
18.	Dessa forma, quanto ao ex-Prefeito José Ubaldino Alves Pinto, tendo gerido os recursos e com suas alegações de defesa não acatadas, por não trazerem comprovantes que elidissem a irregularidade, alinho-me ao posicionamento do MP/TCU em julgar suas contas irregulares e condená-lo em débito.
19.	Quanto ao valor do débito a ser atribuído ao responsável, entendo que, além da subtração da parcela que seria de responsabilidade do Município (valores aplicados com desvio de finalidade) , devem ser consideradas as despesas regulares reconhecidas pelo órgão concedente em sua Nota Técnica 103/2019 (peça 68, pp. 5-11) . A tabela a seguir resume os valores detalhados na citada nota, relativos às despesas regulares e irregulares, para cada um dos programas beneficiados:
	Nota Técnica FNAS 103/2019 - Resumo

	Programa
	PBV-I/PSB
	Peti SSE/PSB
	PBF/PSE
	Peti/PSE
	Total

	Repasse
	37.687,50
	53.800,00
	69.300,00
	7.000,00
	167.787,50

	Despesas regulares
	16.734,19
	12.863,60
	29.412,16
	-
	59.009,95

	Despesas irregulares
	12.128,54
	1.900,35
	29.202,15
	-
	43.231,04

	Despesas não comprovadas
	8.824,77
	39.036,05
	10.685,69
	7.000,00
	65.546,51

20.	Admitido pelo Fundo Nacional de Assistência Social a aplicação da quantia de R$ 59.009,95 nos Programas Proteção Social Básica e Proteção Social Especial, e reconhecido pela unidade instrutiva desta Casa que as despesas irregulares, no valor de R$ 43.231,04, seriam de responsabilidade do Município de Santa Cruz Cabrália, resta o valor original de R$ 65.546,51 como débito a ser atribuído ao responsável José Ubaldino Alves Pinto.
21.	Considerando que não houve o transcurso do prazo decenal para a prescrição da pretensão punitiva, em conformidade com o Acórdão 1441/2016-TCU-Plenário, haja vista que o prazo limite para a apresentação das contas foi 30/7/2009 e o despacho que autorizou a citação de 20/7/2016, defendo que seja aplicada ao responsável a multa prevista no art. 57 da Lei 8.443/1992.
22.	Por fim, deixo de acolher a proposta do Ministério Público de Contas de autorizar, desde já, o parcelamento das dívidas, por entender que essa medida somente deve ser adotada mediante solicitação das partes.
Ante o exposto, manifesto-me por que o Tribunal aprove o Acórdão que ora submeto à apreciação deste Colegiado
TCU, Sala das Sessões, em 19 de abril de 2022.
AUGUSTO SHERMAN CAVALCANTI 
Relator